【裁判字號】    95,簡上,15
【裁判日期】    951011
【裁判案由】    給付貨款
【裁判全文】
臺灣新竹地方法院民事判決              95年度簡上字第15號
上  訴  人  丙○○
被 上 訴人  郁洋建材有限公司
法定代理人  甲○○
上當事人間請求給付貨款事件，上訴人對於中華民國94年12月30
日本院第一審判決（94年度竹簡字第730號），提起上訴，本院
判決如下：
    主      文
原判決廢棄。
被上訴人在第一審之訴及假執行之聲請均駁回。
第一、二審訴訟費用由被上訴人負擔。
    事實及理由
一、被上訴人主張：上訴人於民國（下同）93年11月1日起至同
    年12月31日止，向被上訴人購買磁磚數批，被上訴人均已依
    約交付，詎上訴人竟僅給付新臺幣（下同）10萬元之貨款，
    尚積欠19萬2,738元之貨款拒不給付，迭經催討，均未獲置
    理，爰依兩造間買賣之法律關係，訴請上訴人給付積欠之貨
    款19萬2,738元及自準備書狀繕本送達上訴人翌日（即94年8
    月4日）起至清償日止，按年息百分之5計算之利息。又上訴
    人確於93年1月間將其農舍發包訴外人丁○○承攬施作，嗣
    後並由丁○○陪同前往被上訴人所在採購系爭貨物，觀此，
    丁○○雖為上訴人承攬契約之當事人，然非本件件買賣糾紛
    之當事人。易言之，上訴人與丁○○兩造係承攬之法律關係
    ，而被上訴人與上訴人則為系爭買賣之法律關係，上訴人企
    圖混淆上開法律關係，實欲推卸其債務不履行之責。次查，
    縱上訴人由丁○○陪同前往被上訴人所在採購系爭貨物，被
    上訴人交付系爭貨物至上訴人之施作地點，每每有上訴人親
    自點收並於出貨單上署名簽收，被上訴人業於原審出具出貨
    單數紙可證，上訴人並未就出貨單署明之真實性否認、爭執
    ，足見上訴人確為系爭貨物之買受人，然無端拒絕給付貨款
    ，顯無理由等語。並聲明：駁回上訴人之上訴。
二、上訴人則以：
（一）上訴人前於93年1月14日，與訴外人丁○○、林正雄及王
      錦能等三人（其中主導接洽者為丁○○），簽訂承攬房屋
      新建工程合約，將上訴人位於新竹市香山區獨棟透天住宅
      農舍新建工程發包予丁○○等人承攬施作，雙方並於契約
      中約定承攬報酬係以連工帶料總價455萬元計算，至於建
      材與設備之規格等則依合約附件之工程估價明細表及建材
      與設備合約之約定為準。嗣因丁○○等人施工延期及要求
      調漲報酬，雙方乃於93年10月24日再簽訂契約書一份，約
      定本件工程應於93年12月31日前完工，及工程總價調漲60
      萬元，扣除改由上訴人負責之門窗款項45萬元後，工程總
      價為470萬元（455萬＋60萬－45萬＝470萬），契約中並
      約明工程總價包括申請建物使用執照及電力之費用在內，
      及丁○○等人不得再以任何理由申請調整工程款。而丁○○係於93年11月5日向上訴人領取泥作外牆完成款項28萬
      元，顯示丁○○等人在93年11月5日以前即已完成泥作外
      牆工程，此與前述雙方簽訂調漲工程總價契約之時間非常
      接近（甚或在前），且丁○○尚於93年10月26日偕林正雄
      向上訴人領取調漲工程款60萬元之一半即30萬元，惟原審
      竟認雙方於丁○○等人完成泥作外牆工程後，即因上訴人
      不願增加工程款（實際上才剛調漲工程款），已合意提前
      終止本件房屋工程之承攬契約，誠與實情不符。
（二）上訴人均有依約按期給付報酬予丁○○等人，或者依丁○○指示或經其授權、同意，將款項直接交付予各分項工程
      之承作人或材料供應商，再由上訴人於應付予丁○○等人
      之報酬中扣除。惟各該分項工程之承作人或材料供應商均
      係與丁○○等人接洽訂約而承作各分項工程或提供材料（
      除少數小項目如水塔等係丁○○事先授權上訴人自行與廠
      商接洽外），並非與上訴人訂約，上訴人之所以將款項直
      接交付予渠等，乃受丁○○之指示或經其授權、同意，且
      為求工程順利進行，及認尚有應付予丁○○等人工程款項
      可資抵扣，始允為之，而被上訴人郁洋建材有限公司即為
      其中一家提供磁磚之材料供應商，上訴人於94年2月5日匯
      款10萬元予被上訴人，確係受丁○○之指示辦理，與給付
      其他各分項工程承作人或材料供應商之情形無異，尚不能
      因此認為上訴人有向被上訴人購買系爭磁磚。
（三）又本件向被上訴人訂購磁磚者確係丁○○，而非上訴人，
      此觀卷附之被上訴人出貨單，其上記載客戶名稱為「家義
      營造（有）-張’R（丙○○）」，客戶電話為「00000000
      00」，而丁○○係家義營造股份有限公司之經理，其名片
      上所印製之行動電話號碼正是「0000000000」可資為憑。
      另所謂上訴人與丁○○一同前往被上訴人店址「選購磁磚
      」，乃上訴人應丁○○所請共同至該處選擇磁磚之花紋及
      色澤等，因本件房屋應使用磁磚之處所及其規格早已經約
      明在雙方所訂契約中，倘上訴人欲選擇較高等級之磁磚或
      改採特殊規格，依約尚須經丁○○等人同意並加付費用，
      此乃承建房屋交易之常態，原審因此即認上訴人係直接向
      被上訴人購買磁磚，容有誤會。又被上訴人指稱係上訴人
      直接向其訂購系爭磁磚云云，然被上訴人卻始終未曾交付
      請款單或對帳單等請款資料向上訴人請款，嗣上訴人接獲
      對造所發之94年5月23日律師函，仍不知其中所指「對帳
      單」為何物，直至原審開庭時，始經法官提示見著所謂之
     「對帳單」，由此益徵被上訴人所述不實，實則向被上訴
      人購買系爭磁磚者為丁○○，並非上訴人，被上訴人於向
      丁○○索討系爭磁磚貨款無著後，竟乃聯合丁○○轉向上
      訴人取償，甚屬無理。
（四）按本件房屋工程使用磁磚，依其施工方法不同，分為外牆
      磁磚工程及室內磁磚工程兩部分。其中外牆磁磚工程部分
      ，因上訴人所認識之師傅即訴外人出來進報價較丁○○所
      知的低，乃經丁○○授意僱請出來進施作，然僱用者仍係
      丁○○，而非上訴人，事後上訴人付款予出來進，亦係經
      丁○○授意，至於外牆磁磚工程所需之磁磚，全部係由丁○○訂購及接洽進貨、送貨事宜，上訴人並無置喙，僅曾
      於施工中應出來進所請補貨，惟上訴人亦係先以電話聯絡
      丁○○，經丁○○告以直接至被上訴人處取貨，始前往載
      貨。另室內磁磚工程部分，其承作人林文宗更係丁○○所
      僱請，與上訴人無關，上訴人係於林文宗前來施工時始認
      識斯人，且上訴人僅於施工中偶應林文宗請求代至被上訴
      人店址載運少部分磁磚及在工地現場簽收被上訴人出貨單
      ，以及付款予林文宗而已，訂購磁磚及接洽出貨、送貨事
      宜者仍為丁○○，否則上訴人欲更換磁磚樣式，何須先以
      電話詢問丁○○，經丁○○告以直接與被上訴人聯繫後，
      始自行與被上訴人聯繫。
（五）末查上訴人自93年1月14日與丁○○等人訂約之日給付訂
      金10萬元起，迄94年3月24日止，總計已給付丁○○等人
      報酬4,67萬566元，加上須付之申請建物使用執照尾款2萬
      元及申請電力費用約6萬元（現上訴人已全部給付完畢）
      ，實已超過雙方約定之工程總價470萬元，上訴人對丁○○等人已無給付報酬之義務，遑論給付被上訴人應由丁○○等人付款之系爭磁磚貨款，今上訴人未向丁○○等人索
      還超付部分，反遭無任何買賣關係存在之被上訴人訴請給
      付系爭磁磚貨款，且由與本案有利害關係之丁○○於原審
      充任證人為不利於上訴人之陳述，致遭敗訴判決，誠感委
      屈等語，資為抗辯，並聲明：原判決廢棄；被上訴人在第
      一審之訴及假執行之聲請均駁回。
三、被上訴人主張之上開事實，業據其提出對帳單、原告新竹國
    際商業銀行活期存款存摺、新竹市農會匯款申請書等件為證
    ，上訴人固不否認曾與訴外人丁○○共同至被上訴人公司選
    購磁磚，且被上訴人已將磁磚送至上訴人前開新建工程處之
    事實，惟以前揭情詞置辯，是本件所應審究者厥為系爭買賣
    契約之買方當事人究為何人？茲論述如下：
（一）經查，被上訴人雖主張系爭買賣契約之買受人為上訴人，
      惟亦不否認系爭買賣係於93年10月底，由上訴人與訴外人
      丁○○一同至其店內選購，當時並未特別言明訂購者為何
      人，故其乃在出貨單同列二人等語（本院卷第22頁），參
      以被上訴人所提出之出貨單七紙，其上記載客戶名稱為「
      家義營造（有）-張’R（丙○○）」，客戶電話為「0000
      000000」（原審卷第20至27頁），均將家義營造（有限公
      司）張’R列名於前，而丁○○係家義營造股份有限公司
      之經理，其名片上所印製之行動電話即為上開號碼，亦有
      丁○○之名片在卷可稽（原審卷第28頁）。是本件是否得
      依被上訴人之主張，遽認上訴人即為系爭買賣契約之買受
      人，實有疑義。
（二）又上訴人於93年1月14日，與訴外人丁○○、林正雄及王
      錦能等三人，簽訂承攬房屋新建工程合約，由上訴人將位
      於新竹市香山區獨棟透天住宅農舍新建工程發包予丁○○
      等人承攬施作，雙方約定工程總造價連工帶料合計455萬
      元，至於建材與設備之規格等則依合約附件之工程估價明
      細表及建材與設備合約之約定為準。嗣因丁○○等人施工
      延期及要求調漲報酬，上訴人與丁○○、林正雄乃於93年
      10月24日再簽訂契約書一份，約定系爭工程應於93年12月
      31日前完工，及工程總價由455萬元調整為515萬元（即調
      漲60萬元），扣除改由上訴人自行負責之門窗款項45萬元
      後，上訴人應付之總工程款為470萬元（455萬＋60萬－45
      萬＝470萬），並約明丁○○等人不得再以任何理由申請
      調整工程款，並應確實依合約內容施工等情，此有承攬房
      屋新建工程合約書及附件、追加契約書附卷可稽（本院卷
      第31至50頁），復為兩造所不爭執，自堪信為真實。查上
      訴人與丁○○於93年10月24日簽訂追加工程款契約書，約
      定丁○○嗣後不得再以任何理由追加工程款，且本件承攬
      契約原屬連工帶料承包，準此，上訴人與丁○○於甫訂立
      追加工程款契約後未及一週即同年10月底，同至被上訴人
      公司選購磁磚時，上訴人實無可能自願以買受人身份向被
      上訴人訂購系爭磁磚。
（三）次查證人丁○○於原審雖證稱：「…於93年11月份時，當
      要施作房屋之磁磚部分，因當時被告（即上訴人）所給付
      之工程款已經不足支付工程款，我就不敢再替被告叫料，
      因當時被告無法支付我足夠之工程款，而如由我叫料，就
      要由我負責支付。這件磁磚是透過我介紹被告直接向原告
      （即被上訴人）購買磁磚，我亦有告知原告，本件磁磚要
      由原告自己向被告收貨款，本件純粹是他們雙方自己買賣
      ，我不負責。後來，因被告工程款支付不足問題，工程之
      施作發生困難，陸續就由被告自己招工施作工程。雖然本
      件係總價承攬，原許多本係由我叫料，而由被告直接付款
      ，被告並非將每一筆工程款交給我，再透由我轉交給施作
      人員。兩造在我買賣介紹完後，就直接由兩造接洽，接洽
      何時送貨、送多少貨、如何送貨，我並沒有參與。直到最
      後，被告發現磁磚不夠情形，被告請我幫忙問問看，有無
      同樣形式磁磚，我才再打電話詢問原告。本件施工同時，
      我有二個承攬契約，即被告與其哥哥興建房子，二個承攬
      形式完全相同，而我幫被告哥哥叫料的部分也都給付完畢
      ，我認為本件磁磚款項，被告應支付的情形，他自己應該
      很清楚」等語（原審卷第43頁），惟丁○○於系爭買賣契
      約與上訴人利益衝突，所為證言是否真實，殊屬可疑。且
      丁○○證稱其「介紹上訴人向被上訴人購買磁磚，其有告
      知被上訴人，本件磁磚要由被上訴人自己向上訴人收貨款
      ，其不負責」云云，亦與被上訴人法定代理人甲○○於本
      院自承「本件選購磁磚時並未言明由何人訂購，丁○○亦
      無特別說明本件貨款需由其向上訴人收款」（本院卷第22
      頁）等情不符，參以證人丁○○於93年10月24日簽訂前揭
      追加工程款契約書後，旋於同月26日偕同訴外人林正雄向
      上訴人預領調漲工程款60萬元之百分之50即30萬元，次月
      （11月）5日並向上訴人領取泥作外牆工程款28萬元，此
      有領據二紙在卷可參（本院卷第51至52頁），衡諸常情，
      證人丁○○甫於93年10月26日預支追加工程款30萬元，次
      月5日並完成外牆泥作工程而向上訴人請領28萬元，則於
      期間之93年10月底選購磁磚時，丁○○實無可能以介紹人
      身份帶同上訴人向被上訴人選購系爭磁磚。再者，證人即
      施作系爭房屋浴室、廚房、客廳壁磚等內牆師傅林文宗到
      庭證稱：「（在93年的時候有無到香山做上訴人透天厝室
      內工程？）有，我是做貼浴室、廚房、客廳的壁磚」、「
      （工作多久？）我不記得，大約是做十多天。丁○○叫我
      去的時候，磁磚都已在施工現場，後來欠幾箱磁磚，我還
      叫屋主去載才完成」、「…上訴人這件工程，我向丁○○
      請不到錢，丁○○都不開機，後來我就直接向上訴人表示
      ，如果我拿不到錢，我就要停工，後來上訴人才直接付我
      錢」、「（丁○○找你做本件工程，有無向你說工程款要
      向何人請領？）沒有特別講，但我們做這種工程，一定是
      直接對營造廠請款，不可能對屋主。本件是因為找不到營
      造廠，才會找屋主談。從我開始做本件工程，我就沒有看
      過丁○○」等語（本院卷第71、72頁），而上訴人係於94
      年1月11日先付款7萬元予林文宗，同年月27日方付清尾款
      ，有證人林文宗不爭執為真正之估價單一紙在卷可參（本
      院卷第58頁），足見丁○○於94年1月初，尚有招其下包
      之泥作工人林文宗為上訴人施作內牆磁磚，僅因其自認系
      爭工程不敷成本，故嗣避不見面而已。準此，證人丁○○
      證稱其與上訴人於施作系爭房屋磁磚工程時，因工程款不
      足支付而與上訴人合意終止，系爭磁磚係其介紹上訴人向
      被上訴人選購云云，顯係維護自己利益，避重就輕之詞，
      不足採信。
（四）又證人即與上訴人同時將透天住宅農舍新建工程發包予丁○○施作之上訴人之兄乙○○到庭證稱：「（當初是否為
      總價承攬？）是，我的部分剛開始是639萬元，後來在93
      年10月23日主結構體完成時有追加28萬元…」、「（書面
      第五項室內拋光石英磚80×80，是否在被上訴人的店裡面
      買的？）是的」、「（你有去選購嗎？）有，當初是丁○○帶我和我弟弟去看，大約有二、三次。我去都是跟丁○○一起去的，我弟弟不一定一起去」「（磁磚部分的錢是
      你付的還是丁○○付的？）被上訴人要我付，我為了了事
      有付，這有經過丁○○同意。磁磚的錢我付了二、三次，
      我是拿現金給被上訴人」、「（磁磚部分的工程款是有扣
      除給丁○○的工程款內？）應該是要有，但是丁○○沒有
      出面，下包商都找我付錢，後來我自己找人收尾，他也沒
      有幫我們完成交屋手續」、「（付給丁○○及下包商及廠
      商的錢總共是多少？）大約700萬左右」、「（你有無口
      頭跟丁○○達成合意終止承包契約，由你自己找人？）無
      」等語（本院卷第63、64頁）。是與兩造一同至被上訴人
      公司選購磁磚之證人乙○○雖已將其自己部分之磁磚款項
      全數付清，惟其付款時業經過丁○○同意，且證人乙○○
      主觀上亦認磁磚款項應納入工程款內，則乙○○付清之磁
      磚款應係代丁○○支付而已，不能因此即謂乙○○即為買
      受人，並進而推論上訴人為系爭磁磚買賣契約之當事人。
（五）至被上訴人主張系爭磁磚規格、款式均由上訴人親自挑選
      ，送貨之時間與數量亦由兩造接洽，且簽收單上多由上訴
      人親自簽收，上訴人並於94年2月5日匯款10萬元，足認買
      受人為上訴人云云。惟系爭工程於丁○○承攬後，多項分
      項工程分包與他人施作，而各分項工程款，或由丁○○直
      接給付，或由上訴人經丁○○指示或同意後，由上訴人直
      接付款，再由上訴人於應付予丁○○等人之報酬中扣除，
      業經證人丁○○、乙○○證述屬實。是自不能以上訴人於
      94年2月5日匯款10萬元予被上訴人，即認上訴人為系爭買
      賣契約之買受人。又丁○○所承包者乃上訴人新建房屋工
      程，衡諸社會常情，由業主即定作人親至材料行挑選喜愛
      磁磚之花紋及色澤、規格等，並於工地現場代收材料、貨
      物等，所在多有，是亦不能以此認定上訴人係直接向被上
      訴人購買磁磚。
（六）此外，被上訴人就系爭買賣契約係存在於兩造之間，上訴
      人係買受人乙節，復未能舉證以實其說，而系爭工程係屬
      連工帶料承包，上訴人雖與丁○○一同至被上訴人處選購
      磁磚，然揆諸上訴人與丁○○間之交易型態及渠當時真意
      ，應認系爭買賣契約之買受人為丁○○而非上訴人，已如
      前述，則被上訴人主張上訴人為本件買賣契約之當事人，
      即乏所據。
四、綜上所述，上訴人並非本件買賣契約之當事人，從而，被上
    訴人基於買賣之法律關係，請求上訴人給付貨款192,738元
    及自準備書狀送達翌日起至清償日止，按年息百分之5計算
    之利息，即屬無據，應予駁回。原審為被上訴人勝訴之判決
    ，尚有未洽，上訴意旨聲明廢棄，為有理由，本院自應將原
    判決予以廢棄，駁回被上訴人之請求。
五、本件事實已臻明確，兩造其餘攻擊防禦方法及舉證，與判決
    結果不生影響，不另論述，併此敘明。
六、據上論結：本件上訴為有理由，依民事訴訟法第436條之1第
    3項、第450條、第78條，判決如主文。
中    華    民    國    95    年    10   月     11    日
                  民事第二庭  審判長法  官  楊明箴
                                    法  官  彭淑苑
                                    法  官  黃美盈
以上正本係照原本作成。
本件不得上訴。
中    華    民    國    95    年    10   月     11    日
                                    書記官  許麗汝


司法院資訊處製作；財團法人民間司法改革基金會備份。
